# Štatistická úloha

Zdroj dát: https://www.kaggle.com/datasets/mirichoi0218/insurance

GitHub repozitár: https://github.com/corovcam/statisticka-uloha

Budeme skúmať dáta zdravotných výdavkov hradených poisťovňami jednotlivým 
poistencom v USA vo veku od 18 do 64 rokov získaných z otvorenej databázy
Kaggle.com.

## Načítanie dát

```{r}
library(readr)
data <- read_csv("insurance_modified.csv", 
                 col_types = cols(age = col_integer(), 
                                  sex = col_integer(),
                                  children = col_integer(), 
                                  smoker = col_logical()
                                  ))
head(data)
```


## Vizualizácia dát

```{r}
par(mfrow = c(1, 2))
hist(data$age, main = "Vek")
hist(data$bmi, main = "BMI")
```
```{r message=FALSE, warning=FALSE}
par(mfrow = c(1, 2))
hist(data$charges, main = "Výdavky")
plot(factor(data$smoker), main = "Fajčiary", xlab = "NE-Fajčiar (FALSE-TRUE)",
     ylab = "Frequency")
```

## Testovanie závislostí

Vytvoríme si korelačný graf využitím externej knižnice "psych". V grafe si 
vyznačíme korelačné koeficienty využitím Pearsonej metódy, zobrazíme histogramy 
a funkciu hustoty jednotlivých stĺpcov.

```{r message=FALSE, warning=FALSE}
# install.packages("psych")
library(psych)

pairs.panels(data[-6],
             smooth = TRUE,      # If TRUE, draws loess smooths
             scale = FALSE,      # If TRUE, scales the correlation text font
             density = TRUE,     # If TRUE, adds density plots and histograms
             ellipses = TRUE,    # If TRUE, draws ellipses
             method = "pearson", # Correlation method (also "spearman" or "kendall")
             pch = 21,           # pch symbol
             cor = TRUE,         # If TRUE, reports correlations
             jiggle = FALSE,     # If TRUE, data points are jittered
             factor = 2,         # Jittering factor
             hist.col = 4,       # Histograms color
             stars = TRUE,       # If TRUE, adds significance level with stars
             ci = TRUE)          # If TRUE, adds confidence intervals
```

Budeme testovať potencionálnu koreláciu medzi najpravdepodobnejšími dvojicami 
hodnôt pomocou lineárnej regresie. Využijeme na to vstavanú funckiu lm().

### Korelácia medzi Vekom a BMI

```{r}
age_bmi_lm = lm(age~bmi, data)
plot(data$age, data$bmi, pch = 16, col = "blue", xlab = "Vek", ylab = "BMI")
abline(age_bmi_lm, col = "red")
```

```{r}
summary(age_bmi_lm)
paste("Korelačný index: r =", cor(data$age, data$bmi))
```

Korelačný index je r=0.11 čo je menej ako 0.2, čo znamená že medzi Vekom a BMI 
je veľmi slabá až žiadna korelácia.

### Korelácia medzi BMI a Výdavkami

```{r}
bmi_charges_lm = lm(bmi~charges, data)
plot(data$bmi, data$charges, pch = 16, col = "blue", xlab = "BMI", 
     ylab = "Výdavky")
abline(bmi_charges_lm, col = "red")
```

```{r}
summary(bmi_charges_lm)
paste("Korelačný index: r =", cor(data$bmi, data$charges))
```

Vo výsledku je trochu silnejšia korelácia oproti predošlému vzťahu ale stále 
nízka.

### Korelácia medzi Vekom a Výdavkami

```{r}
age_charges_lm = lm(age~charges, data)
plot(data$age, data$charges, pch = 16, col = "blue", xlab = "Vek", 
     ylab = "Výdavky")
abline(age_charges_lm, col = "red")
```

```{r}
summary(age_charges_lm)
paste("Korelačný index: r =", cor(data$age, data$charges))
```

Môžeme vidieť že síce korelačný index (r=0.29) je pomerne malý (slabá korelace), 
ale p-hodnota je \< 2.2e-16, čiže pod 0.1% hladinou významnosti. Našu hypotézu 
teda môžeme zamietnuť a tvrdiť že medzi Vekom a Výdavkami je lineárny vzťah. 
Taktiež spomedzi všetkých predošlých nameraných r-koeficientov je tento 
najvyšší, a teda vzťah Vek\~Výdavky je z predošlých vzťahov lineárne najbližší.

### Vzťah medzi skupinami Výdavkov Fajčiarov a Nefajčiariov

Podľa Korelačného grafu na začiatku, by korelačný index medzi Ne/Fajčiarmi a
Výdavkami mal byť r=0.79. Poďme teda skúmať túto závislosť.

```{r}
par(mfrow = c(1, 2))
smoker_charges_lm = lm(smoker~charges, data)
plot(factor(data$smoker), data$charges, pch = 16, col = "blue", xlab = "Fajčiar", 
     ylab = "Výdavky")
abline(smoker_charges_lm, col = "red")

groups = split(data$charges, data$smoker)
hist(groups$'TRUE', col = "blue", xlab = "Výdavky", 
     main = "Histogram Výdavkov ne/fajčiarov", xlim = c(0, 60000), 
     ylim = c(0, 350))
par(new = TRUE)
light_color <- rgb(255, 102, 102, max = 255, alpha = 125, names = "lightred50")
hist(groups$'FALSE', col = light_color, main = "", axes = FALSE, xlab = "", 
     ylab = "", xlim = c(0, 60000), ylim = c(0, 350))
text(30000, 175, paste("Nefajčiary (počet =", length(groups$'FALSE'), ")"), 
     col = "red", pos = 3)
text(30000, 175, paste("Fajčiary (počet = ", length(groups$'TRUE'), ")"), 
     col = "blue", pos = 1)
```

Z boxového diagramu naľavo vidíme, že priemerné výdavky nefajčiarov sú oveľa
menšie ako priemerné výdavky fajčiarov. Z histogramu napravo vidíme že aj keď 
je nefajčiarov ovela viac, tak výdavky jednotlivcov sú oveľa menšie ako výdavky 
jednotlivých fajčiarov.

## Normálne rozdelenie BMI

Z histogramu BMI hodnôt si môžeme všimnúť že sa rozdelenie hodnôt podobá 
normálnemu rozdeleniu (až na určituú deformáciu zprava). Môžeme teda skúmať túto 
závislosť.

```{r}
hist(data$bmi)
```

```{r message=FALSE, warning=FALSE}
library(ggpubr)
ggdensity(data$bmi, main = "Graf hustoty BMI hodnôt", xlab = "BMI", 
          ylab = "Hustota")
```

Graf hustoty, podobný histogramu, má vizuálne tvar normálneho rozdelenia, avšak 
pri pohľade sa zdá že je graf viac naľavo.

```{r message=FALSE, warning=FALSE}
ggqqplot(data$bmi)
```

Hodnoty v Q-Q grafe sa nachádzajú väčšinou pozdĺž referenčnej priamky, avšak 
hodnoty nízkeho BMI poukazujú na určité anomálie. Nevieme, či sú dané anomálie 
normálne v populácii alebo sú spôsobené chybou merania. 
BMI je podiel hmotnosti a výšky človeka na druhú a BMI od 10-18.5 sa 
považuje za podváhu čo približne odpovedá našej anomálii. Taký človek by musel 
byť vysoký s malou váhou. Avšak takých hodnôt nie je veľa a pri našom malom 
počte meraní nevieme presne určiť o čo ide.

### Test normality

Vizuálna inšpekcia BMI poukazuje na normalitu, poďme otestovať túto hypotézu 
pomocou Shapiro-Wilkovho testu normality.

```{r}
shapiro.test(data$bmi)
```

P-hodnota je menšia ako 0.05 hladina významnosti čiže musíme našu nulovú 
hypotézu zamietnuť. Nemôžeme teda predpokladať normalitu BMI nášho merania s 
1338 vzorkami.